【裁判字號】    97,消債更,768
【裁判日期】    971218
【裁判案由】    更生事件
【裁判全文】
臺灣臺南地方法院民事裁定           97年度消債更字第768號
債  務  人  甲○○
                        弄19.
                        關懷協會（鄭瑞平）
上列當事人因消費者債務清理事件聲請更生，本院裁定如下：
    主    文
聲請駁回。
聲請費用由債務人負擔。
    理    由
一、本件聲請意旨略以：債務人有不能清償債務之情事，且無擔
    保或無優先權之債務總額未逾新臺幣（下同）1,200 萬元，
    復未經法院裁定開始清算程序或宣告破產，前雖與債權金融
    機構成立債務協商，約定每月償還11,474元，然債務人先前
    除與新光銀行成立協商外，尚有大眾銀行未加入協商，每月
    另需清償6,605 元，債務人需扶養父母親，另需支付房租每
    月4,500 元，又債務人於96年6 月工作異動，每月薪資扣除
    協商額後已不足以維持債務人及扶養家屬所需生活費用。為
    此，依消費者債務清理條例提出本件更生之聲請等語。
二、按聲請更生或清算不合程式或不備其他要件者，法院應以裁
    定駁回之，但其情形可以補正者，法院應定期間先命補正，
    消費者債務清理條例第8條定有明文。次按債務人與金融機
    構協商成立者，不得聲請更生或清算，但因不可歸責於己之
    事由，致履行顯有重大困難者，不在此限；本條例施行前，
    債務人依金融主管機關協調成立之中華民國銀行公會會員辦
    理消費金融案件無擔保債務協商機制與金融機構成立之協商
    ，準用前項之規定，消費者債務清理條例第151條第5項、第
    6項亦分別有明文規定。衡諸債之關係，係以當事人間之信
    賴關係為基礎，為社會經濟組織之重要支柱，故當事人於以
    法律行為追求自己之利益之際，亦應顧及對方之利益，並考
    量債權債務在社會上之作用，本於誠實及信用之原則，行使
    債權及履行債務。是對於已陷入經濟上困境之消費者，若任
    其於惡性循環之債務窘境中生存，將衍生嚴重之社會問題，
    難以維持安定之社會經濟秩序，故為兼顧債權人、債務人雙
    方之利益，對陷於經濟上困境之消費者，乃允其於消費者債
    務清理條例施行後，得選擇以重建型之更生程序或清算型之
    清算程序清理其債務，藉以妥適調整債務人與債權人及其他
    利害關係人間之權利義務關係，保障債權人獲得公平受償，
    並謀求消費者經濟生活之重建復甦機會。惟對於已與金融機
    構協商成立，或於本條例施行前，已依金融主管機關協調成
    立之中華民國銀行公會會員辦理消費金融案件無擔保債務協
    商機制與金融機構成立協商之債務人，若非因不可歸責於己
    之事由，致履行顯有重大困難，僅係為圖謀減免債務，而不
    為債務之履行，自有違債權契約為誠信契約之本旨，故依消
    費者債務清理條例第151條第6項準用同條第5項前段之規定
    ，不得聲請更生或清算，始能避免肇致道德危險。
三、經查：
（一）債務人前於消費者債務清理條例施行前，依金融主管機關
      協調成立之中華民國銀行公會會員辦理消費金融案件無擔
      保債務協商機制與金融機構成立協商，雙方約定債務人自
      96年2 月起每月應償還款項合計為11,474元，至全部清償
      為止，業據債務人協議書及無擔保債務還款計劃為證，堪
      信為真實。因此債務人須具備協商後有不可歸責事由致履
      行協商義務顯有重大困難，聲請更生始為適法。
（二）債務人主張先前除與新光銀行成立協商外，尚有大眾銀行
      未加入協商，每月另需清償6,605 元，債務人需扶養父母
      親，另需支付每月生活支出10,708元、租屋支出4,500 元
      、稅賦3,421 元、勞健保1,262 元，又債務人於96年6 月
      工作異動，每月薪資扣除協商額後以不足以維持債務人及
      扶養家屬所需生活費用。為此應許其聲請更生等語，惟查
      ：
    1.債務人毀諾前後自96年8 月至97年3 月薪資所得共計222,
      944 元、延時加班費108,614 元、駕駛獎金36,784元，有
      高雄市公共汽車管理處薪資函1 份在卷可稽，因此債務人
      每月平均收入應為46,042元（計算基礎：222,944 ÷8＋
      108,614÷8＋36,784÷8＝46,042）始為適當。
    2.債務人主張扶養父親乙○○、母親湯伍華。然查：債務人
      父親乙○○96年所得有31,622元之存款利息及 現值1,285
      ,900元之不動產，有本院依職權調閱稅務電子閘門明細表
      1 份在卷可稽，可知乙○○名下有相當資產，應無受扶養
      之必要。經參酌96年度綜合所得稅受扶養人每人免稅額以
      77,000元計算，每人每月基本生活所需約6,500 元。準此
      ，本院認債務人每月支出扶養鄭湯伍華每人每月基本生活
      費用以6,500 元計算為適當。又湯伍華扶養義務應由扶養
      義務人共同分擔（共計四人），因此債務人主張扶養湯伍
      華扶養費用以16,25元為已足。
    3.債務人主張每月生活支出10,708元、租屋支出4,500 元、
      稅賦3,421 元、勞健保1,262 元。經查台灣省97年每月每
      人最低生活費係9,829 元（此數額包含食衣住行），有內
      政部歷年最低生活費一覽表1 份在卷可稽，債務人於履行
      債務期間本應節約省用，過較不寬裕之經濟生活，並誠實
      勤勉地履行債務，以符合公平正義及誠信原則，是本院認
      債務人每人每月基本生活費用以9,829元為已足。
（三）綜上，債務人平均每月收入約46,042元，扣除債務人必要
      支出9,829 元、扶養費用1,625元後之餘額34,588元（
      46,042－9,829 －1,625 ＝34,588），尚足夠履行債務人
      依債務協商約定每月應償還之款項11,474元及與大眾銀行
      個別協商款6,605 元。是以債務人主張因不可歸責於己之
      事由，致履行上開協商顯有重大困難云云，自不足採。
四、綜上所述，債務人於消費者債務清理條例施行前，既已與金
    融機構之債權人依金融主管機關協調成立之中華民國銀行公
    會會員辦理消費金融案件無擔保債務協商機制成立協商，且
    又無因不可歸責於己致履行顯有重大困難之事由，則其聲請
    更生，顯然違背消費者債務清理條例第151條第6條準用同條
    第5項前段之規定，且上開欠缺又屬無從補正，從而，依上
    開說明，應予駁回其更生之聲請，爰裁定如主文。
中    華    民    國    97    年    12    月     18   日
              民事第三庭    法      官  黃莉莉
上為正本係照原本作成。
如不服本裁定，應於裁定送達後10日內，以書狀向本院提出抗告
，並繳納抗告費新臺幣1千元。
中    華    民    國    97    年    12    月    18    日
                            書  記  官  陳著振


司法院資訊處製作；財團法人民間司法改革基金會備份。
